臺灣高等法院臺中分院民事判決　九十三年度上字第五五號
　　　上　訴　人　陸協碾米工廠股份有限公司
　　　法定代理人　陳肇浩
　　　被　上訴人　甲○○
右當事人間請求清償借款事件，上訴人對於中華民國九十三年一月二日臺灣彰化地方
法院九十二年度訴字第八八二號第一審判決提起上訴，本院於九十三年六月一日言詞
辯論終結，判決如左：
    主    文
上訴駁回。
第二審訴訟費用由上訴人負擔。
    事實及理由
一、本件被上訴人起訴主張：上訴人於民國（下同）八十年至八十六年間，先後向被
    上訴人借款共計新台幣（下同）三百三十萬元，迭經催促均未獲置理，爰基於消
    費借貸之法律關係，請求上訴人返還借款三百三十萬元，以及自支付命令送達翌
    日起，至清償日止按年息百分之五計算之遲延利息等語。
二、上訴人則以：上訴人公司並無系爭借款之紀錄，上訴人公司法定代理人亦從未看
    過借用證書。而訴外人陳俊雄是上訴人公司前任法定代理人，係上訴人公司法定
    代理人之父，惟陳俊雄已於九十二年二月二十六日死亡，其曾否向被上訴人借款
    ？系爭借款是陳俊雄個人或上訴人公司所借？上訴人公司法定代理人並不知情，
    又上開款項究係如何交付上訴人，交付何人？其資金來源為何？被上訴人並未具
    體說明之，被上訴人舉傳之證人洪淑津在原審亦自承未曾見到系爭借款之借款過
    程；況被上訴人在原審提出之借用證書，僅蓋有「陳俊雄」個人私章及「陸協碾
    米工廠股份有限公司」條戳，未蓋有上訴人之公司章。條戳並非印章，並無等同
    印文之效力。是系爭借用證書僅蓋有「陳俊雄」印文，若被上訴人確有交付三百
    三十萬元，亦是陳俊雄個人所借，非上訴人公司所借，二者不應混為一談。且另
    觀被上訴人於原審所提出陳俊雄於八十七年四月二日簽發，到期日八十七年六月
    一日之本票，亦可得知系爭三百三十萬元應是陳俊雄個人所借，如果是上訴人公
    司向其借款，衡理，應由上訴人簽發本票交付其收執，而非由陳俊雄個人簽發本
    票等語，資為抗辯。
三、原審審酌兩造提出之攻擊防禦方法後，判決上訴人應給付被上訴人三百三十萬元
    ，及自九十二年九月二十九日起，至清償日止按年息百分之五計算之利息，而駁
    回被上訴人其餘之請求，被上訴人就其敗訴部分並未聲明不服，上訴人就其敗訴
    部分不服，提起上訴，於本院聲明：(一)原判決不利上訴人部分廢棄。(二)右廢棄部
    分，被上訴人在第一審之訴駁回。被上訴人則聲明：上訴駁回。
四、本件被上訴人主張：上訴人於八十年至八十六年間，先後向被上訴人借款共計三
    百三十萬元等語，為上訴人所否認，並以前詞置辯，即應由被上訴人就兩造間消
    費借貸關係存在一情負舉證之責。經查：
（一）被上訴人主張上開事實，業據被上訴人提出借用證書六紙在卷為證（影本見原
　　　審卷第八至十三頁、第二十九至三十五頁），而上訴人公司自八十年八月十六
　　　日設立至八十九年十二月三十一日間，其法定代理人均為訴外人陳俊雄等情，
　　　亦為兩造所不爭執（本院卷第三十八頁），核諸上開六紙借用證書之借款人簽
　　　章欄，除上訴人公司前任法定代理人陳俊雄之印文外，亦蓋有上訴人公司名稱
　　　之條戳印文，足以表徵系爭借款之借款人應為上訴人公司，並非陳俊雄個人。
　　　上訴人雖以借用證書上未蓋有上訴人之公司章，條戳並非印章，並無等同印文
　　　之效力云云，然該條戳既係上訴人公司之條戳，苟陳俊雄非以公司法定代理人
　　　名義書立，尚無一併於借用證書上蓋上上訴人戳章之必要。
（二）證人即上訴人公司前任法定代理人陳俊雄之同居人洪淑津於原審法院九十二年
      十一月二十日準備程序期日具結證稱：「（提示借用證書，有無看過？）有，
      上面的名字洪（應係指背面），就是我簽的。陸協碾米工廠每個月由會計小姐
      計算應付利息以後，因為人手不足，所以委由我將利息交給甲○○，我就在借
      用證書後面簽名，表示我已經將該月利息錢送到，錢確實是工廠向被上訴人借
      的，利息都是由公司的帳目支出」等語（見原審卷三十九頁），亦與上開借用
      證書背面所載相符，並於本院證稱：「（借用證書正面的字非印刷的部分是否
      你所書寫？）都是我寫的。這都是陳俊雄叫我寫的，因為陳俊雄要跟甲○○借
      錢，以前就有寫過，因為借用證書背面都有寫支付利息的情形，因為背面已經
      寫滿了，所以才換新的借用證書，陳俊雄叫我寫好借用證書之後，交由陳俊雄
      蓋章，在每個付利息的時候，會計都有記帳，因為都是會計算帳算好之後，才
      交給我，由我轉交給甲○○。」「（陳俊雄）是拿現金回來還是拿票回來，我
      不清楚，拿現金回來的可能性也是有。」「要看會計小姐什麼時候將利息算出
      來，我就將利息拿過去，本來是會計小姐有空的話，會計小姐會拿去，後來會
      計只剩下一位的時候，就是我開車拿過去。」（本院卷第四十七、四十九、五
      十頁）核與隔離訊問後被上訴人所稱「之前借用證書是陳俊雄寫的，後來借用
      證書的背面空格沒有了，利息就無法寫下去了，陳俊雄說要叫洪淑津再寫新的
      借用證書來給我。」「我都拿現金給陳俊雄本人，陳俊雄都是自己來拿，要收
      利息的時間到了，我就打電話給會計，本來會計有二個人的時候，是由會計拿
      來給我，後來只剩一個會計時，會計就跟我說沒有空，錢算好後，就叫洪淑津
　　　拿來給我。」（本院卷第四十五、四十八頁）等情相符，則上訴人之前法定代
　　　理人陳俊雄既係向被上訴人表明係上訴人公司經營上需要款項，多年來之利息
　　　復均由上訴人公司支付，並由上訴人公司之會計或洪淑津交予被上訴人，堪認
　　　系爭款項確係上訴人公司向被上訴人所借用，並確已交付款項由陳俊雄轉上訴
　　　人公司收受無訛。又上訴人公司成立後，至八十九年十月間，上訴人公司財務
　　　均由洪淑津負責，洪淑津跟公司會計是負責銀行的資金調度等情，既為上訴人
　　　所自承（見原審卷四十九頁、本院卷第三十八頁），此亦與上開證人洪淑津所
　　　證情節相符，則關於兩造間是否確有系爭借款關係存在之事實，洪淑津必然知
　　　悉甚詳，其上開證言自應認為具有相當之證明力。而上訴人既未能提出任何證
　　　據或具體指明洪淑津上開證言有何不實之處，僅泛稱：被上訴人與洪淑津關係
　　　密切，其證言並不可採等語，自難採信。又上訴人雖辯以證人洪淑津自承未曾
      見到系爭借款之借款過程等語，然查依洪淑津與被上訴人隔離後所陳系爭借款
      既係被上訴人親自交與陳俊雄本人，則證人洪淑津未曾目睹借款過程乃勢所必
　　　然，並無可質疑之處，上訴人以此欲否定洪淑津證言之證據力，尚非可採。
（三）上訴人辯稱：系爭借款是八十幾年借的，利息已多年未付，何以被上訴人等到
      陳俊雄過世才請求，以及上訴人公司沒有借款紀錄等語。惟借用人未按期支付
      利息時，貸與人未立即催告請求返還借款之可能原因甚多，且被上訴人係上訴
      人公司前任法定代理人陳俊雄之大姊，上訴人公司現任法定代理人之姑姑等情
      ，為兩造所不爭執，則被上訴人主張：伊係基於姊弟情誼，且因陳俊雄當時有
      財務問題，所以才一直延期請求等語，即非無據；又上訴人公司是否有系爭借
      款之紀錄，繫諸於上訴人公司之會計帳簿登載是否確實，自難以此作為兩造間
      系爭借款關係存否之證據資料，且上訴人迄本院言詞辯論終結之日止，亦未曾
      提出該公司會計帳簿或其他證據，以實其說，是上訴人上開辯詞，並不可採。
（四）上訴人復辯以被上訴人於原審所提出陳俊雄於八十七年四月二日簽發，到期日
      八十七年六月一日之本票（影本見原審卷第三十五頁），亦可得知系爭三百三
      十萬元應是陳俊雄個人所借，如果是上訴人公司向其借款，衡理，應由上訴人
      簽發本票交付其收執，而非由陳俊雄個人簽發本票云云，然查上訴人公司之前
      法定代理人陳俊雄與被上訴人為姐弟關係，陳俊雄既已提出本票作為擔保，被
      上訴人基於姐弟情誼認為無須再要求陳俊雄另提出以陸協碾米工廠為發票人之
　　　票據，且被上訴人既另有借用證書為證，遂同意收執該張本票，此乃人情之常
　　　。惟此並非代表借款之人係陳俊雄個人，而非上訴人公司。故陳俊雄以個人名
　　　義簽發擔保本票之事，並不能否認上訴人公司有向被上訴人借款之事實。況本
　　　件上訴人係本於消費借貸關係起訴，而非本於票據債權起訴，核與陳俊雄個人
　　　簽發上開本票無涉。
（五）綜上，被上訴人主張上訴人於八十年至八十六年間，先後向被上訴人借款共計
      三百三十萬元之事實，應堪信為真實。
五、按給付無確定期限者，債務人於債權人得請求給付時，經其催告而未為給付，自
    受催告時起，負遲延責任。其經債權人起訴而送達訴狀，或依督促程序送達支付
    命令，或為其他相類之行為者，與催告有同一之效力。前項催告定有期限者，債
    務人自期限屆滿時起負遲延責任。借用人應於約定期限內，返還與借用物種類、
    品質、數量相同之物。未定返還期限者，借用人得隨時返還，貸與人亦得定一個
    月以上之相當期限，催告返還。民法第二百二十九條第二項、第三項、第四百七
    十八條分別定有明文。經查，卷附借用證書之償還期欄均為空白，足認系爭借款
    並未定有返還期限，惟被上訴人業依民事訴訟法督促程序之規定，具狀聲請原法
    院核發支付命令，並經原法院於九十二年八月二十八日將支付命令送達予上訴人
    收領，此有原法院九十二年度促字第三二二九六號民事聲請卷宗資料可考，依上
    開規定，應認被上訴人業於九十二年八月二十八日催告上訴人返還系爭借款，且
    至原法院言詞辯論期日即九十二年十二月十九日，已逾一個月，上訴人仍未清償
    系爭借款，則被上訴人提起本件訴訟，請求上訴人返還系爭借款，自屬有據。又
    按遲延之債務，以支付金錢為標的者，債權人得請求依法定利率計算之遲延利息
    ，民法第二百三十三條第一項前段固有明文。惟本件上訴人係於九十二年八月二
    十八日受催告，至九十二年九月二十八日始屆滿一個月之期限，以及上訴人逾期
    仍未清償系爭借款等情，業如前述，依民法第二百二十九條第三項之規定，催告
    定有期限者，上訴人應自期限屆滿翌日即九十二年九月二十九日起，始負遲延責
    任，是被上訴人請求上訴人給付自九十二年九月二十九日起至清償日止，按週年
    利率百分之五計算之遲延利息，為有理由，應予准許。
六、綜上所述，本件被上訴人主張上訴人曾向其借用三百三十萬元而未返還一情為可
    採，上訴人所辯均為無可取。依基於消費借貸之法律關係，被上訴人自得請求上
    訴人給付被上訴人三百三十萬元，及自九十二年九月二十九日起至清償日止，按
    週年利率百分之五計算之利息，是則原審判命上訴人如數給付，於法並無不合。
    上訴意旨指摘原判決不當，求予廢棄改判，為無理由，應予駁回其上訴。
七、本件事證已明，兩造其餘攻擊防禦方法與本件判決結果不生影響，不予一一論述
    ，附此敘明。
據上論結，本件上訴為無理由，依民事訴訟法第四百四十九條第一項、第七十八條、
第八十五條第一項前段，判決如主文。
中　　　華　　　民　　　國　　九十三　　年　　　六　　　月　　 十五　　 日
~B1民事第二庭審判長法　官　童有德
~B2　　　　　　　　法　官　黃永泉
~B3　　　　　　　　法　官　蔡秉宸
右為正本係照原本作成。
如對本判決上訴，須於收受判決送達後二十日內向本院提出上訴書狀，其未表明上訴
理由者，應於提出上訴後二十日內向本院提出上訴理由書(須按他造人數附具繕本)。
上訴時應提出委任律師為訴訟代理人之委任狀。具有民事訴訟法第四百六十六條之一
第一項但書或第二項之情形為訴訟代理人者，另應附具律師及格證書及釋明委任人與
受任人有該條項所定關係之釋明文書影本。
~B 　 　　　　　　書記官　吳宗玲
中　　　華　　　民　　　國　　九十三　　年　　　六　　　月　　 十六　　 日
                                                                        Ｂ
